---
title: "Catedra 1"
author: "Raúl Urzua"
format: pdf
editor: visual
---

Institución Académica: Universidad de las Américas.

Programa: Data Science.

Asignatura: Programación en R.

Alumno: Raúl Urzua.

## 1. Carga de datos y resumen básico

### 1.1. El problema del negocio

Una entidad bancaria contrata a una empresa de marketing, encargada de contactar telefónicamente a posibles clientes, para determinar si están interesados o en adquirir una cuenta de depósito con el banco.

### 1.2. Objetivo Principal

Realizar un Análisis exploratorio de datos (EDA).

### 1.3. Objetivos Específicos

-   Generas preguntas acerca de tus datos.

-   Buscas respuestas visualizando, transformando y modelando tus datos.

-   Usas lo que has aprendido para refinar tus preguntas y/o generar nuevas interrogantes.

### 1.4. Dataset

La información recolectada por la empresa de mercadeo se encuentra en un archivo CSV (dataset_banco_clean.csv) con 45189 filas y 17 columnas.

#### 1.4.1. Variables

Las columnas son:

-   age: edad. Tipo de variable: variable numérica.

-   job: tipo de trabajo. Tipo de variable: variable categórica (admin, unknown, unemployed, management, housemaid, entrepreneur, student, blue-collar, self-employed, retired, technician, services).

-   marital: estado civil. Tipo de variable: variable categórica (married, divorced, single).

-   education: nivel educativo. Tipo de variable: variable categórica (unknown, primary, secondary, tertiary).

-   default: si dejó de pagar sus obligaciones. Tipo de variable: variable categórica (yes, no).

-   balance: saldo promedio anual en euros. Tipo de variable: variable numérica.

-   housing: ¿tiene o no crédito hipotecario? Tipo de variable: variable categórica (yes, no).

-   loan: ¿tiene créditos de consumo? Tipo de variable: variable categórica (yes, no).

-   contact: medio a través del cual fue contactado. Tipo de variable: variable categórica (unknown, telephone, cellular).

-   day: último día del mes en el que fue contactada. Tipo de variable: variable numérica.

-   month: último mes en el que fue contactada. Tipo de variable: variable categórica (jan, feb, mar, apr, may, jun, jul, aug, sep, oct, nov, dec).

-   duration: duración (en segundos) del último contacto. Tipo de variable: variable numérica.

-   campaign: número total de veces que fue contactada durante la campaña. Tipo de variable: variable númerica.

-   pdays: número de días transcurridos después de haber sido contactado antes de la campaña actual. Tipo de variable: variable numérica (-1 indica que no fue contactado previamente).

-   previous: número de veces que ha sido contactada antes de esta campaña. Tipo de variable: variable numérica.

-   poutcome: resultado de la campaña de marketing anterior. Tipo de variable: variable categórica (unknown, other, failure, success).

-   y: ¿el cliente se suscribió a un depósito al término?. Tipo de variable: variable categórica (yes, no).

#### 1.4.2. Archivo del dataset

El archivo del datase que se analizará, es "dataset_banco_clean.csv".

```{r}
#Se guardo un archivo formato "csv". 
#Corresponde a la base de datos que voy analizar. 
dataset_banco_clean <- read.csv("dataset_banco_clean.csv")
```

#### 1.4.3. Encabezado del dataset

Se mostrara el encabezado del dataset.

```{r}
#Se muestra el encabezado base de datos. 
head (dataset_banco_clean)
```

#### 1.4.4. Mediciones básicas del dataset

Se utilizara función summary(). el cual muestra un resumen de mediciones básicas, tales como: el mínimo, el máximo, la media, la mediana y los cuartiles 1 y 3 de un vector numérico .

```{r}
#funcion summary
summary(dataset_banco_clean)
```

## 2. Gráfico exploratorio principal

### 2.1. Gráfico de la variable "y"

El cual responde la siguiente pregunta, ¿el cliente se suscribió a un depósito al término?

```{r}
#Instalar libreria tidyverse
install.packages("tidyverse")
```

```{r}
#Libreria tidyverse
library(tidyverse)
```

```{r}
ggplot(data =  dataset_banco_clean) +
  geom_bar(
    mapping = aes(x = y),
    fill = "orange",
    color = "orange"
  ) +
  labs(
    title = "Cantidad de personas que se suscribieron 
    en una cuenta de depósito al término de la encuesta.",
    y = "Cantidad de personas encuestadas",
    x = "Respuesta yes o no"
  ) +
  theme_bw()
```

Claramente se ve en el gráfico, que la respuesta predominante es "no".

Analizare los datos, para encontrar el porqué de esta situación.

## 3. Análisis

A continuación se analizarán una serie de gráficos realizados.

### 3.1. Análisis variable "duration" con respecto a la variable "y"

Duración de la llamada, con respecto a las personas que se suscribieron a una cuenta de depósito al término de la encuesta

```{r}
#Gráfico de la variable "duration"
ggplot(data = dataset_banco_clean) +
  geom_bar(
    mapping = aes(x = duration),
    fill = "blue",
    color = "blue"
    ) + 
  facet_wrap(~y, nrow = 1) +
  labs(
    title = "Duración de la llamada, con respecto a las personas 
            que se suscribieron a una cuenta de depósito al 
            término de la encuesta",
    y = "Cantidad de personas encuestadas",
    x = "Duración de la llamada en segundos"
  ) +
  theme_bw()
```

En una primera instancia pensé que la duración llamadas más largas, de los posibles clientes iban acceder positivamente a una suscripción de una cuenta en el banco, pero al ver el gráfico esto no se reflejado.

### 3.2. Análisis variable "job" con respecto a la variable "y"

Trabajo, con respecto a las personas que se suscribieron a una cuenta de depósito al término de la encuesta.

```{r}
#Gráfico de la variable "job"
ggplot(data = dataset_banco_clean) +
  geom_bar(
    mapping = aes(x = job),
    fill = "green",
    color = "green"
    ) + 
  facet_wrap(~y, nrow = 1) +
  labs(
    title = "Trabajo, con respecto a las personas que se
             suscribieron a una cuenta de depósito al 
             término de la encuesta",
    y = "Cantidad de personas encuestadas",
    x = "Trabajo"
  ) +
  theme(axis.text.x = element_text(angle = 45, hjust = 1)) 
```

No distingo una relación clara entre el trabajo realizado con respecto a la respuesta de la encuesta.

### 3.3. Análisis variable "education" con respecto a la variable "y"

Nivel educacional, con respecto a las personas que se suscribieron a una cuenta de depósito al término de la encuesta

```{r}
#Gráfico de la variable "education"
ggplot(data = dataset_banco_clean) +
  geom_bar(
    mapping = aes(x = education),
    fill = "#33fff6",
    color = "#33fff6"
    ) + 
  facet_wrap(~y, nrow = 1) +
  labs(
    title = "Nivel educacional, con respecto a las personas que se
             suscribieron a una cuenta de depósito al término de 
             la encuesta",
    y = "Cantidad de personas encuestadas",
    x = "Nivel educacional"
  ) +
   theme(axis.text.x = element_text(angle = 45, hjust = 1))
```

No distingo una relación clara entre el nivel educacional con respecto a la respuesta de la encuesta.

### 3.4. Análisis variable "balance" con respecto a la variable "y"

Saldo promedio anual en euros, con respecto a las personas que se suscribieron a una cuenta de depósito al término de la encuesta.

```{r}
#Gráfico de la variable "balance"
ggplot(data = dataset_banco_clean) +
  geom_bar(
    mapping = aes(x = balance),
    fill = "#8d9ca5",
    color = "#8d9ca5"
    ) + 
  facet_wrap(~y, nrow = 2) +
  labs(
    title = "Saldo promedio anual en euros, con respecto a las 
            personas que se suscribieron a una cuenta de depósito 
            al término de la encuesta",
    y = "Cantidad de personas encuestadas",
    x = "Saldo promedio anual en euros"
  ) +
  theme(axis.text.x = element_text(angle = 45, hjust = 1)) +
  scale_x_continuous(limits = c(-5000, 50000)) +
  scale_y_continuous(limits = c(0, 200))

```

No distingo una relación clara entre el saldo de promedio anual con respecto a la respuesta de la encuesta.

### 3.5. Análisis variable "previous" con respecto a la variable "y"

Número de veces que ha sido contactada antes de esta campaña, con respecto a las personas que se suscribieron a una cuenta de depósito al término de la encuesta.

```{r}
#Gráfico de la variable "previous"
ggplot(data = dataset_banco_clean) +
  geom_bar(
    mapping = aes(x = previous),
    fill = "#FF4B0082",
    color = "#FF4B0082"
    ) + 
  facet_wrap(~y, nrow = 1) +
  labs(
    title = "Número de veces que ha sido contactada antes de 
             esta campaña, con respecto a las personas que se
             suscribieron a una cuenta de depósito al término  
             de la encuesta",
    y = "Cantidad de personas encuestadas",
    x = "Número de veces que ha sido contactada antes de esta campaña"
  ) +
  scale_x_continuous(limits = c(0, 50)) +
  scale_y_continuous(limits = c(0, 100)) +
  theme_bw()

```

La gráfica es bastante similar entre la respuesta "si" y "no", se puede decir hasta cierto punto que el número de veces que han sido contactada antes de esta campaña no es relevante para su respuesta.

### 3.5. Análisis variable "poutcome" con respecto a la variable "y"

Resultado de la campaña de marketing anterior, con respecto a las personas que se suscribieron a una cuenta de deposito al termino de la encuesta.

```{r}
#Gráfico de la variable "poutcome"
ggplot(data = dataset_banco_clean) +
  geom_bar(
    mapping = aes(x = poutcome),
    fill = "#FF483D8B",
    color = "#FF483D8B"
    ) + 
  facet_wrap(~y, nrow = 1) +
  labs(
    title = "Resultado de la campaña de marketing anterior, 
             con respecto a las personas que se
             suscribieron a una cuenta de deposito al termino 
             de la encuesta",
    y = "Cantidad de personas encuestadas",
    x = "Resultado de la campaña de marketing anterior"
  ) +
  theme_bw()
```

Se observa en la gráfica que la mayoría de los personas encuestadas desconocía la campaña de marketing anterior, tanto en las personas que si se suscribieron como en las que no.

## 4. Agregar columnas

### 4.1. Columna y_numerico

Se transformó la variable categórica "y", ha una variable numérica "y_numerico". Y pare ello se agregó la columna.

```{r}
#funcion crear columna nueva y_numerico
#convertir variable categorica a numerica
cont0<-0; #contador 0
cont1<-0; #contador 1
#Agregar columna
dataset_banco_clean$y_numerico <- dataset_banco_clean$balance 
print("Se agrego columna")
#Guardar dataset
write.csv(dataset_banco_clean, file = "dataset_banco_clean.csv")
print("Se guardo dataset")

for (i in 1:45189) {
  if (dataset_banco_clean$y[i] == "no"){ 
    dataset_banco_clean$y_numerico[i] <- as.numeric(0)
    cont0<-cont0+1;
    }
   if (dataset_banco_clean$y[i] == "yes"){ 
    dataset_banco_clean$y_numerico[i] <- as.numeric(1)
    cont1<-cont1+1;
    }
}
#Imprime la cantidad de "no"
print(paste("cantidad de no: ", cont0))
#Imprime la cantidad de "yes"
print(paste("cantidad de yes: ", cont1))

#Cabecera
print("Variable job_numerico")
head(dataset_banco_clean$y_numerico)
```

### 4.2. Columna education_numerico

Se transformó la variable categórica "education", ha una variable numérica "education_numerico". Y pare ello se agregó la columna.

```{r}
#funcion crear columna nueva education_numerico
#convertir variable categorica a numerica
cont0<-0; #contador 0
cont1<-0; #contador 1
cont2<-0; #contador 2
cont3<-0; #contador 3
#Agregar columna
dataset_banco_clean$education_numerico <- dataset_banco_clean$balance
print("Se agrego columna")
#Guardar dataset
write.csv(dataset_banco_clean, file = "dataset_banco_clean.csv")
print("Se guardo dataset")

for (i in 1:45189) {
  if (dataset_banco_clean$education[i] == "unknown"){ 
    dataset_banco_clean$education_numerico[i] <- as.numeric(0); 
    cont0<-cont0+1;
    }
  if (dataset_banco_clean$education[i] == "primary"){ 
    dataset_banco_clean$education_numerico[i] <- as.numeric(1); 
    cont1<-cont1+1;
  }
  if (dataset_banco_clean$education[i] == "secondary"){ 
    dataset_banco_clean$education_numerico[i] <- as.numeric(2); 
    cont2<-cont2+1;
  }
  if (dataset_banco_clean$education[i] == "tertiary"){ 
    dataset_banco_clean$education_numerico[i] <- as.numeric(3); 
    cont3<-cont3+1;
  }
}
print(paste("cantidad de unknown: ", cont0))
print(paste("cantidad de primary: ", cont1))
print(paste("cantidad de secondary: ", cont2))
print(paste("cantidad de tertiary: ", cont3))

#Cabecera
print("Variable job_numerico")
head(dataset_banco_clean$education_numerico)
```

### 4.2. Columna job_numerico

Se transformó la variable categórica "job", ha una variable numérica "job_numerico". Y pare ello se agregó la columna.

```{r}
#convertir variable categorica a numerica
cont0<-0; #contador 0
cont1<-0; #contador 1
cont2<-0; #contador 2
cont3<-0; #contador 3
cont4<-0; #contador 4
cont5<-0; #contador 5
cont6<-0; #contador 6
cont7<-0; #contador 7
cont8<-0; #contador 8
cont9<-0; #contador 9
cont10<-0; #contador 10
cont11<-0; #contador 11
#Agregar columna 
dataset_banco_clean$job_numerico <- dataset_banco_clean$balance
print("Se agrego columna")
#Guardar dataset
write.csv(dataset_banco_clean, file = "dataset_banco_clean.csv")
print("Se guardo dataset")

for (i in 1:45189) {
  if (dataset_banco_clean$job[i] == "unknown"){ 
    dataset_banco_clean$job_numerico[i] <- as.numeric(0); 
    cont0<-cont0+1;
    }
  if (dataset_banco_clean$job[i] == "unemployed"){ 
    dataset_banco_clean$job_numerico[i] <- as.numeric(1); 
    cont1<-cont1+1;
  }
  if (dataset_banco_clean$job[i] == "student"){ 
    dataset_banco_clean$job_numerico[i] <- as.numeric(2); 
    cont2<-cont2+1;
  }
  if (dataset_banco_clean$job[i] == "retired"){ 
    dataset_banco_clean$job_numerico[i] <- as.numeric(3); 
    cont3<-cont3+1;
  }
  if (dataset_banco_clean$job[i] == "housemaid"){ 
    dataset_banco_clean$job_numerico[i] <- as.numeric(4); 
    cont4<-cont4+1;
  }
  if (dataset_banco_clean$job[i] == "self-employed"){ 
    dataset_banco_clean$job_numerico[i] <- as.numeric(5); 
    cont5<-cont5+1;
  }
  if (dataset_banco_clean$job[i] == "services"){ 
    dataset_banco_clean$job_numerico[i] <- as.numeric(6); 
    cont6<-cont6+1;
  }
  if (dataset_banco_clean$job[i] == "technician"){ 
    dataset_banco_clean$job_numerico[i] <- as.numeric(7); 
    cont7<-cont7+1;
  }
  if (dataset_banco_clean$job[i] == "administrative"){ 
    dataset_banco_clean$job_numerico[i] <- as.numeric(8); 
    cont8<-cont8+1;
  }
  if (dataset_banco_clean$job[i] == "blue-collar"){ 
    dataset_banco_clean$job_numerico[i] <- as.numeric(9); 
    cont9<-cont9+1;
  }
  if (dataset_banco_clean$job[i] == "entrepreneur"){ 
    dataset_banco_clean$job_numerico[i] <- as.numeric(10); 
    cont10<-cont10+1;
  }
  if (dataset_banco_clean$job[i] == "management"){ 
    dataset_banco_clean$job_numerico[i] <- as.numeric(11); 
    cont11<-cont11+1;
  }

}
print(paste("Cantidad de unknown: ", cont0))
print(paste("Cantidad de unemployed: ", cont1))
print(paste("Cantidad de student: ", cont2))
print(paste("Cantidad de housemaid: ", cont4))
print(paste("Cantidad de self-employed: ", cont5))
print(paste("Cantidad de services: ", cont6))
print(paste("Cantidad de technician: ", cont7))
print(paste("Cantidad de administrative: ", cont8))
print(paste("Cantidad de blue-collar: ", cont9))
print(paste("Cantidad de entrepreneur: ", cont10))
print(paste("Cantidad de management: ", cont11))

#Cabecera
print("Variable job_numerico")
head(dataset_banco_clean$job_numerico)
```

## 5. Funcion

### 5.1 Entre job_numerico y balance

Se realizo una función entre el trabajo y saldo en euros de los usuarios encuestados..

Voy analizar estás dos variables por pienso que el saldo en euros y el trabajo de los usuarios deben tener una relación, en el momento de suscibirse a una cuenta en el banco.

Porque una persona con mejor trabajo debe tener un mayor saldo en su cuenta y por ende debe querer mas productos financieros, como una suscripcion a una cuenta en el banco.

```{r}
#Grafico muestra el resultado de la campaña de marketing anterior, con respecto a las personas que se suscribieron a una cuenta de deposito al termino de la encuesta
ggplot(data = dataset_banco_clean) +
geom_point(mapping = aes(x = dataset_banco_clean$job_numerico, 
                           y = dataset_banco_clean$balance)) +
 
facet_grid(~dataset_banco_clean$y) +
scale_y_continuous(limits = c(0, 100000)) +
theme_bw() + 
theme(axis.text.x = element_text(angle = 45, hjust = 1)) +
labs(
 title = "Resultado de la campaña de marketing anterior, 
         con respecto a las personas que se
         suscribieron a una cuenta de deposito al termino 
         de la encuesta",
    y = "Saldo promedio anual en euros (balance)",
    x = "Trabajo (job_numero)"
  )
```

Se analizará las variables "job_numerico" y "balance" en el grupo de personas que aceptaron la cuenta de depósito con el banco.

```{r}
#Se guarda en el vector vector_y_yes, todas job_numerico de las personas que aceptaron la cuenta de depósito con el banco
vector_job_numerico_yes <- vector(mode="numeric", length=cont1)
x <- 1;
for (i in 1:45189) {
  if (dataset_banco_clean$y_numerico[i] == 1){
      vector_job_numerico_yes[x] <- dataset_banco_clean$job_numerico[i]
      x <- x + 1;
  }
}
print("Se creo vector vector_job_numerico_yes")
#ver vector vector_job_numerico_yes
head(vector_job_numerico_yes)

#Se guarda en el vector vector_balance_yes , todas balance de las personas que aceptaron la cuenta de depósito con el banco
vector_balance_yes <- vector(mode="numeric", length=cont1)
y <- 1;
for (j in 1:45189) {
  if (dataset_banco_clean$y_numerico[j] == 1){
      vector_balance_yes[y] <- dataset_banco_clean$balance[j]
      y <- y + 1;
  }
}
print("Se creo vector vector_balance_yes")
#ver vector vector_balance_yes
head(vector_balance_yes)

#Grafico de job y balance las personas que se suscribieron a una cuenta de deposito al termino de la encuesta
ggplot() +
  geom_point(mapping = aes(x = vector_job_numerico_yes, y = vector_balance_yes)) +
  theme(axis.text.x = element_text(angle = 45, hjust = 1)) +
  labs(
    title = "Gráfico de job y balance las personas que 
             se suscribieron a una cuenta de depósito 
             al termino de la encuesta",
    y = "Saldo promedio anual en euros (balance)",
    x = "Trabajo (job_numero)"
  )

```

Interpretación:

Se puede observar en el gráfico que las personas que se suscribieron a una cuenta de depósito, los empleos con mayor cantidad son los jubilados, administrativo y gerentes. Y son los que tienen un mayor saldo en euros en su cuenta.

Una interpretar porque los jubilados tiene mas ahorros y los otros 2 empleos poseen sueldo mas altos.

## 6. Conclusión

Primero para mi fue muy gratificante realizar este trabajo, por es un desafió muy emocionante debido a mis gusto personal por las matemáticas.

Realizando el trabajo me di cuenta de mi falta de conocimiento y practica.

Realice el análisis solo con 2 variables, job (trabajo) y balance (saldo en euros) de cada persona encuestadas. En donde los empleos con mayor cantidad son los jubilados, administrativo y gerentes. Y son los que tienen un mayor saldo en euros en su cuenta.

Una interpretar porque los jubilados tiene mas ahorros y los otros 2 empleos poseen sueldo mas altos.

Principalmente porque debo analizar las otras variables y no alcance a realizarlo.

El análisis realizado es solo comparando 2 variables.

Me gustaría realizar un análisis multivariable simultáneamente, desconozco si es posible realizarlo.

Me gusto mucho realizarlo, porque funciona como punto de partida, para conocer mis propias debilidades y fortalezas.

De este modo ir mejorando continuamente.
